臺灣臺中地方法院民事判決　99年度重訴字第521號
原　　　告　同興實業股份有限公司
法定代理人　楊惠捷
訴訟代理人　廖健智　律師
複　代理人　蔡其展　律師
　　　　　　蘇文俊　律師
　　　　　　林堡欽　律師
被　　　告　徐仁勇
　　　　　　徐仁傑
上列當事人間請求損害賠償事件，經本院於民國100年9月21日言
詞辯論終結，判決如下：
    主      文
被告徐仁勇應給付原告新臺幣壹仟玖佰柒拾柒萬柒仟玖佰柒拾伍
元及自民國九十九年十一月十三日起至清償日止，按年利率百分
之五計算之利息。
原告其餘之訴駁回。
訴訟費用由被告徐仁勇負擔。
本判決原告勝訴部分得假執行。
原告其餘假執行之聲請駁回。
    事實及理由
壹、原告方面：
  一、聲明：
    (一)被告應連帶給付新臺幣（下同）19,777,975元及自起訴狀
      繕本送達被告翌日起至清償日止，按年利率百分之5計算
      之利息。
    (二)願供擔保，請准宣告假執行。
  二、主張：被告徐仁勇前於原告公司擔任中區主管職務。詎被
      告徐仁勇利用職務之便，侵占其收取之客戶款項19,777,9
      75元並挪為私用；經原告向被告徐仁勇查詢，被告徐仁勇
      承認前揭行為並於民國99年7月7日書立切結書。嗣原告於
      同年8月10日收受客戶東恩行追索其訂購貨品之存證信函
      ，始知被告徐仁勇偽造銷售契約予原告之廠商客戶，虛偽
      訂立啤酒預售合約，致原告客戶誤信而交付貨款。被告徐
      仁勇收受原告客戶支票後夥同被告徐仁傑將支票存入被告
      徐仁傑銀行帳戶內，待該支票屆期提示後將貨款據為己有
      。又前揭被告徐仁勇、徐仁傑侵占、偽造文書行為業經原
      告提起告訴，臺灣臺中地方法院檢察署以99年度他字第52
      59號偵查中。爰依民法第184條第1項提起本件訴訟。
  三、對被告徐仁傑答辯之陳述：依被告徐仁傑98年綜合所得稅
      申報資料，其於98年領取之薪資所得僅103,680元，然其
      名下卻擁有不動產5筆、汽車2輛及重型機車1台，以其年
      薪僅10萬餘元卻能短期間內累積如此豐厚資產，且其迅速
      累積不動產之時點與被告徐仁勇侵占原告公司貨款之時間
      點相吻合，故認被告兩人有共同侵占原告公司貨款之情。
貳、被告方面：
  一、聲明：
    (一)被告徐仁勇對給付原告之請求認諾。
    (二)被告徐仁傑聲明：原告之訴及假執行之聲請均駁回。
  二、被告徐仁傑辯稱：
    (一)伊擔任旅行社導遊已逾16年，專門帶團至日本旅遊，主要
      收入來源為小費與購物佣金等，辛苦打拼而稍有積蓄。其
      平日帶團出國，與其弟即被告徐仁勇平常各忙各的，僅知
      其弟在食品公司上班，不清楚其弟工作細節。被告徐仁勇
      於98年6月間告知其因生意關係持有兩張票期較長如附表
      所示之支票（面額分別為820,000元及709,200元，合計1,
      529,000元），然因其需要現金周轉，欲以該2張支票向被
      告徐仁傑調借現金周轉。被告徐仁傑見該2張支票發票人
      均為個人，不知該2張支票為原告客戶之貨款，亦不知被
      告徐仁勇有侵占公司貨款情事，是不疑有他而同意出借款
      項予被告徐仁勇，其乃於同年23日自其所有之三信商業銀
      行豐信分行（下稱三信銀行）帳戶內提款1,327,530元並
      電匯至被告徐仁勇之華南商業銀行西豐原分行（下稱華南
      銀行）帳戶，餘款201,670元亦於前揭支票到期前即已陸
      續將手頭現金交付予被告徐仁勇而全數給付完畢。是以，
      被告徐仁傑基於被告徐仁勇持該2張支票向其調借現金之
      原因，其收受該2張支票係基於善意且無重大過失，並已
      給付與該2張支票全部面額相等之款項予被告徐仁勇，屬
      善意取得。故原告主張其與被告徐仁勇共同侵占貨款等節
      均與事實不符，其不知被告徐仁勇前揭侵占原告公司貨款
      情事，亦未侵占原告公司貨款。
參、按當事人於言詞辯論時為訴訟標的之捨棄或認諾者，應本於
    其捨棄或認諾為該當事人敗訴之判決，民事訴訟法第384條
    定有明文。本件被告徐仁勇對於原告之請求，在侵占其收取
    之原告客戶貨款19,777,975元及其利息之範圍內認諾，爰依
    前開規定為其敗訴之判決。
肆、兩造不爭執事項：
    經查，原告以被告徐仁勇、徐仁傑涉嫌偽造文書、業務侵占
    及詐欺等情，於99年9月6日向臺灣臺中地方法院檢察署（下
    稱臺中地檢署）提起告訴，經臺中地檢署以99年度他字第52
    59號偵查，嗣臺中地檢署就被告徐仁勇業務侵占一節以99年
    度偵字第24250號提起公訴，經本院刑事庭以100年度易字第
    2244號審理中，另就被告徐仁勇偽造文書及詐欺一節及被告
    徐仁傑偽造文書、業務侵占及詐欺等節，則以99年度偵字第
    24250號不起訴書處分。告訴人即原告聲請再議，臺中地檢
    署認為無理由，依法呈送再議；臺中地檢署現以100年度偵
    續字第258號就被告徐仁勇偽造文書等部分偵查中，有臺中
    地檢署99年度偵字第24250號起訴書、不起訴處分書、臺中
    地檢署100年5月30日中檢輝芥99偵24250字第085852號函及
    臺中地檢署100年度偵續字第258號偽造文書等案件刑事傳票
    1紙附卷可稽，且為兩造所不爭執，自堪信為真實。
伍、本件關鍵爭點：
    被告徐仁傑是否為共同侵權行為人？原告請求被告徐仁傑就
    被告徐仁勇侵占原告公司19,777,975元負連帶損害賠償責任
    ，是否有理由？
陸、得心證之理由：
  一、原告主張被告徐仁傑將如附表所示，原告客戶用以支付貨
      款之2張支票存入其銀行帳戶內，待該支票屆期提示後將
      貨款據為己有，故被告徐仁傑為前揭侵占行為之共同侵
      權行為人。被告則以其係因被告徐仁勇持該2張支票向其
      調借現金而善意取得系爭支票，且其已將被告徐仁勇調借
      之現金給付予被告徐仁勇，其不知被告徐仁勇侵占原告公
      司貨款亦未侵占原告公司貨款等語置辯。經查，該2張支
      票發票人均以個人名義簽發，亦均未記載受款人，發票日
      分別為98年9月16日及98年9月30日，有該2張支票在卷可
      查（見原告起訴狀所附證物3之第1、2張支票），依該2張
      支票並未記載任何與原告或其客戶名稱有關之文字，且發
      票人僅為個人而無公司章等節觀之，由該2張支票外觀無
      法知悉該2張支票係原告客戶用以支付貨款之票據；且依
      票據法第128條第2項之規定，「支票在票載發票日前，執
      票人不得為付款之提示」，被告徐仁傑係於該2張支票發
      票日前約3個月即98年6月23日，電匯現金予被告徐仁勇，
      有被告徐仁傑三信銀行帳戶存摺簿、被告徐仁勇華南銀行
      帳戶存摺簿附卷可憑（見被告徐仁傑99年12月2日民事辯
      護意旨狀所附證據1、證據2），故被告徐仁傑抗辯其弟即
      被告徐仁勇於98年6月間告知其因生意關係持有該2張票期
      較長支票，其需要現金周轉，欲以該2張支票向被告徐仁
      傑調借現金，被告徐仁傑不知該2張支票為原告客戶之貨
      款，亦不知被告徐仁勇有侵占公司貨款情事，因不疑有他
      而同意出借款項予被告徐仁勇等語，即有所憑而可信。再
      查被告徐仁傑於98年6月23日自其三信銀行帳戶電匯現金
      予被告徐仁勇時，其三信銀行帳戶存款餘額低於該2張支
      票總面額，故被告徐仁傑抗辯當時其為調借現金予被告徐
      仁勇，先電匯1,327,530元至被告徐仁勇華南銀行帳戶，
      餘款201,670元於自己手頭上一有錢即陸續交付予被告徐
      仁勇，並於該2張支票到期前即全數支付完畢等語，堪認
      可採。
  二、再查，就原告對被告徐仁傑提出之告訴，臺中地檢署99年
      度偵字第24250號不起訴書認為：「…(三)而告訴意旨認被
      告徐仁傑涉有上開犯行，乃以被告徐仁勇所侵占之貨款支
      票有2張存入被告徐仁傑之甲存帳戶內乙情為據。惟查，
      被告徐仁勇供稱：『那2張上多的票，我6月就收了，他的
      票期比較長，但公司規定一個月的票，所以我沒辦法拿回
      公司，所以想說找我哥哥看他有無現金先借我，我跟他借
      了現金100多萬，把這2張票給他。』等語；核與被告徐仁
      傑辯稱：『150幾萬，就是票面金額，那時他是跟我說這
      二張票是他自已賺回來的，我就先匯給他現金130萬元，
      另外20萬等到票到期後再給他，後來我身上有現金就陸續
      給他，已經給完了。我當導遊16年了，這些是我靠我自已
      的工作去賺來的，跟我弟沒關係。』等語相符，並提出匯
      款資料為證。而被告徐仁傑於98年6月23日，自三信商業
      銀行豐信分行匯款132萬7530元至被告徐仁勇之華南商業
      銀行悉（西）豐原分行帳戶內，有其提出之上開2家金融
      機構之存摺匯款資料在卷可稽，足認被告徐仁傑所辯非虛
      ，堪以採信。況該2紙支票均為無抬頭支票，益徵被告徐
      仁勇、被告徐仁傑2人所稱係調現之使用等語，衡與常情
      無違，堪信為真。再者，告訴人聲請查詢被告徐仁傑於玉
      山商業銀行股份有限公司豐原市分公司（下稱玉山豐原分
      行）、三信商業銀行股份有限公司豐東分公司、新竹分公
      司（下稱三信銀行）等3家金融機構之甲存帳戶代收票據
      明細，以核對是否有其他代收自告訴人同興公司客戶之票
      據。經查詢結果，其中玉山豐原分行並無代收票據之資料
      ，有該行99年11月12日函文在卷可稽；而三信銀行部分，
      從95年起至98年間，除本案之2紙支票外，其餘總計僅有
      14  紙支票之代收記錄，有三信銀行99年11月24日函覆之
      資料在卷可稽。而此14筆票據代收之資料並未見有告訴人
      同興公司客戶票據之資料，告訴人復未提出任何帳戶資料
      以供比對，顯難單以被告徐仁傑有代收本案系爭2張支票
      ，遽而推認其餘支票亦均為侵占告訴人同興公司之貨款支
      票。從而，本件僅係有該2紙支票存入被告徐仁傑之甲存
      帳戶內，且被告徐仁傑當初亦有提領、匯款相對之金額與
      被告徐仁勇。足徵被告2人所辯係調借現金乙節，顯非子
      虛，堪信為真實。據此，告訴人徒以該2紙支票流入被告
      徐仁傑之甲存帳戶提示內，遽認其就被告徐仁勇之全部侵
      占等犯行，有共同正犯之關係，認定稍嫌過寬。再者俗諺
      云：兄弟登山、各憑本事。被告徐仁勇、被告徐仁傑2人
      各自在不同之領域從事工作，被告徐仁勇15餘年來均在告
      訴人同興公司任職，而被告徐仁傑自始未任職相關聯之領
      域，而係擔任導遊之工作，亦歷16餘年，則其名下有相當
      之財產，本不足為奇。況告訴人所指稱之被告徐仁傑申報
      薪資所得甚低云云，然觀其工作既為導遊，則除公司所給
      付之固定收入外，其他歷年來累積自遊客給予之紅包、小
      費等收入亦不在少數，復為吾人觀光旅遊常見之給付形態
      ，則被告徐仁傑之實際收入與申報之薪資所得收入並不相
      當乙情，實不足為奇。顯難僅因其弟1人犯罪，遽將其所
      得均認為係與被告徐仁勇共犯之所得。」有臺中地檢署99
      年度偵字第24250號不起訴書在卷可佐（見本院100年8月
      10日言詞辯論期日，被告徐仁傑庭呈之該不起訴書）。而
      被告徐仁傑擔任導遊工作，與被告徐仁勇各自在不同領域
      工作，亦有被告徐仁傑外語領隊人員執業證及日本工作證
      附卷可憑（見被告徐仁傑99年12月2日民事辯護意旨狀所
      附證據3）。由前揭被告徐仁傑之玉山豐原分行並無代收
      票據之資料，被告徐仁勇之三信銀行，從95年起至98年間
      ，除本案之2紙支票外，其餘總計僅有14紙支票之代收記
      錄，且此14筆票據代收之資料並未見有告訴人同興公司客
      戶票據之資料；及被告徐仁傑擔任海外導遊工作等節，故
      被告徐仁傑對被告徐仁勇工作情況及前揭侵占原告公司款
      項等情均不知情，其收受該2張支票係因被告徐仁勇持之
      向其調借現金，並未與被告徐仁勇共同侵占原告客戶之貨
      款等情，堪予認定。又原告雖稱依被告徐仁傑98年綜合所
      得稅申報資料，被告徐仁傑於98年向其任職公司領取之薪
      資所得僅103,680元，然被告徐仁傑名下卻擁有不動產5筆
      、汽車2輛及重型機車1台，以年薪僅10萬餘元卻能短期間
      內累積如此豐厚資產，且其迅速累積不動產之時點與被告
      徐仁勇侵占原告公司貨款之時間點相吻合，故認被告徐仁
      傑有侵占原告公司貨款云云。惟查，國人出國旅旅遊地區
      向來以到訪亞洲地區比例最高，其中到訪日本比率長年以
      來均僅次於中國或香港地區，堪認為國人出國旅遊熱門地
      區(98年為15%，97年為20%，94年為13.5%，詳參http://a
      dmin.taiwan.net.tw/upload/statistic/0000000/000000
      00%E5%9C%8B%E4%BA%BA%E4%B8%AD%E6%91%98%91%98.doc/
      ；http://www.motc.gov.tw/mocwebGIP/wSite/public/At
      tahment/Ｚ0000000000000.doc），再參以國人跟團出國旅
      遊確有給付導遊小費、紅包之習慣，及導遊收入主要來自
      團員小費而非旅行社薪資等情，衡情被告徐仁傑擔任導遊
      帶團赴日旅遊已有16年之久，故被告徐仁傑辯稱其因擔任
      海外導遊工作而小有積蓄確屬可信，原告僅以被告徐仁傑
      申報薪資所得與其名下資產並不相當，及被告徐仁傑於97
      、98年間適購買數筆不動產，即認被告徐仁傑與被告徐仁
      勇共同侵占原告公司貨款，應屬無憑，非可採取。
  三、綜上所述，被告徐仁傑並非共同侵權行為人。從而，原告
      依民法第184條第1項，請求被告徐仁勇給付19,777,975元
      及自99年11月13日即起訴狀繕本送達被告翌日起至清償日
      止，按年利率百分之5計算之利息，為有理由，應予准許
      。逾此範圍之請求，為無理由，應予駁回。
  四、被告徐仁勇對原告之請求為認諾，依民事訴訟法第389條
      第1項第1款之規定，本院應依職權宣告假執行，原告就此
      部分聲請供擔保請准宣告假執行，核無必要。至原告就敗
      訴部分亦陳明願供擔保聲請宣告假執行，因其訴之駁回而
      失所依據，不應准許，爰併予駁回之。
  五、本件事證已臻明確，兩造其餘主張陳述及所提之證據，經
      審酌與判決結果不生影響，不再一一論述，附此敘明。
柒、結論：
    本件原告之訴為一部有理由，一部無理由，依民事訴訟法第
    389條第1項第1款、第79條、第85條第1項但書，判決如主文
    。
中    華    民    國    100     年     10   月   12   日
                  民事第三庭    法  官    曹宗鼎
附表
┌─────┬───┬──────┬─────┬────┐
│支票號碼  │帳號  │發票日      │面額      │付款人  │
│          │      │            │          │        │
├─────┼───┼──────┼─────┼────┤
│VG0000000 │127477│98年9月16日 │820,000元 │合作金庫│
│          │      │            │          │商業銀行│
│          │      │            │          │南豐原分│
│          │      │            │          │行      │
├─────┼───┼──────┼─────┼────┤
│VG0000000 │同上  │98年9月30日 │709,200元 │同上    │
│          │      │            │          │        │
│          │      │            │          │        │
└─────┴───┴──────┴─────┴────┘
上正本係照原本作成。
如對本判決上訴，須於判決送達後20日之不變期間內，向本院
提出上訴狀。如委任律師提起上訴者，應一併繳納上訴審裁判
費。
中    華    民    國    100     年     10   月   12   日
                                書記官    洪千羽